【裁判字號】    94,訴,464
【裁判日期】    951226
【裁判案由】    遷讓房屋
【裁判全文】
臺灣嘉義地方法院民事判決               94年度訴字第464號
原      告  丁○○
訴訟代理人  楊瓊雅律師
被      告  丙○○
訴訟代理人  唐淑民律師
複 代理 人  甲○○
被      告  戊○○
            乙○○
上列當事人間遷讓房屋事件，於中華民國95年12月12日言詞辯論
終結，本院判決如下：
    主  文
被告丙○○應給付原告新臺幣拾柒萬元，及自民國九十四年八月
一日起至清償之日止，按週年利率百分之五計算之利息。
被告丙○○、戊○○及乙○○應自嘉義市○○路610號房屋地面
第一層如附圖所示A部分（面積710平方公尺）之空間遷出並將上
開空間返還原告及其他全體共有人。
被告丙○○及戊○○應自民國九十四年八月一日起至返還前揭房
屋之日止，按月給付原告新臺幣玖拾陸元。
原告其餘之訴駁回。
訴訟費用由原告負擔百分之二，餘由被告負擔。
本判決原告勝訴部分，於原告以新臺幣伍拾捌萬為被告供擔保後
，得假執行；但被告丙○○如於前揭房屋交付或執行標的物拍定
前，以新臺幣壹佰柒拾萬玖仟捌佰參拾參元為原告預供擔保後，
得免為假執行。
原告其餘假執行之聲請駁回。
    事  實  及  理  由
壹、程序方面：
一、按訴狀送達後，原告不得將原訴變更或追加他訴，但請求之
    基礎事實同一者，不在此限；民事訴訟法第255條第1項第2
    款定有明文。本件原告起訴時，僅以無權占有人丙○○為被
    告，嗣於訴訟進行中，追加無使用權人戊○○、乙○○為本
    件被告，核諸前開法條所示，並無不合，應予准許，先予敘
    明。
二、被告乙○○經合法通知未於最後言詞辯論期日到場，核無民
    事訴訟法第386條各款所定情事之一，爰依原告之聲請，由
    其一造辯論而為判決。
貳、實體方面：
一、原告起訴主張：
（一）緣被告丙○○於民國（下同）93年10月18日與原告簽訂房
      屋租賃契約，約定自93年11月1日起至93年12月31日止，
      承租門牌號碼嘉義市○○路610號房屋地面第一層如附圖
      所示A部分面積710平方公尺（下稱系爭建物），約定每月
      租金新臺幣（下同）1元，如有續租時以每月3萬元計算。
      原告自93年11月1日起即將上開租賃物交付被告丙○○使
      用，被告丙○○並自94年1月1日起續租，惟期間原告屢催
      被告丙○○出面另訂立書面租約，被告丙○○均藉故推託
      ，雙方於93年10月18日簽訂房屋租賃契約到期後即未再訂
      立書面租約。查被告丙○○自93年11月1日起迄今，僅分
      別於94年1、2月各支付2萬元租金（各短繳1萬元），其餘
      均未支付，計至94年7月份共計積欠租金17萬元未繳，原
      告於94年7月5日以存證信函通知繳納租金，被告丙○○回
      覆表示願意當面支付租金予原告，惟原告因事務繁忙，委
      請律師代為發函再為通知，於文到內3日將所欠租金匯入
      指定帳戶，倘被告丙○○不履行，兩造租賃關係即至94年
      7 月底終止，被告應即時遷讓交還房屋而不另通知，豈料
      被告丙○○於接函後迄今置若罔聞，分文未付。且依雙方
      簽訂之租賃契約，被告丙○○不得擅自將系爭建物全部或
      一部出借、轉租或以其他方法供他人使用，但嗣後發現，
      另有同業者即被告乙○○及戊○○共同於系爭建物上經營
      玉市。按「租賃期限屆滿後，承租人仍為租賃物之使用收
      益，而出租人不即表示反對之意思者，視為以不定期限繼
      續契約。」、「租賃定有期限者，其租賃關係，於期限屆
      滿時消滅。未定期限者，各當事人得隨時終止契約」、「
      承租人於租賃關係終止後，應返還租賃物。」民法第451
      條、第450條、第455條分別定有明文。第按「各共有人對
      於第三人，得就共有物之全部，為本於所有權之請求。但
      回復共有物之請求，僅得為共有人全體之利益為之。」同
      法第821條亦定有明文；而本於所有權之請求係指同法第
      767 條物上請求權而言。原告爰依上開條文請求被告等應
      即時遷讓並將房屋交還原告與共有人；並給付原各所積欠
      之租金共17萬元。又被告等於租賃關係終止後仍繼續佔用
      房屋未即時遷讓，自94年8月1日起即屬無權占有至明，自
      應賠償出租人及原告相當於租金之損失，故原告得請求被
      告等給付自民國94年8月1日起至遷讓交屋日止，按月賠償
      原告相當於租金3萬元之損害。並聲明：1、被告丙○○、
      戊○○、乙○○應將門牌號號碼嘉義市○○路610號房屋
      地面層如附圖所示A部分面積710平方公尺全部遷讓交還原
      告與共有人。2、被告丙○○、戊○○應連帶給付原告17
      萬元及自94年7月30日起至清償日止按年息5％計算之利息
      。並自94年8月1日起至遷讓交屋日止，按月賠償3萬元。
      3、陳明願供擔保准以宣告假執行。
（二）就被告抗辯之陳述：
   1、被告抗辯原告非系爭建物之所有權人，更非商場管理人，
      其所為出租行為實為無權代理，惟：
    (1)原告之配偶賴麗卿於82年間向金財神大樓原住戶取得權利
      ，再於83年10月17日以買賣為原因，向嘉義縣政府買受取
      得坐落嘉義市○○段○○段8地號土地（持分90000分之115
      1 ）及其上建物門牌號碼為嘉義市○○路610號1樓（持分
      10000分之528）之所有權，而原告於87年9月8日以拍賣為
      原因取得上開土地持分30000分之122、另於92年9月19日
      以夫妻贈與為原因取得土地持分90000分之23及建物持分
      10000分之32之權利，有土地及建物登記謄本為證，故原
      告與配偶賴麗卿均為坐落嘉義市○○段○○段8地號土地及
      其上建物共有人之一，上開房地至今亦沒有分管之約定。
      且自86年6月1日起原告配偶賴麗卿關於金財神大樓應有部
      分之權利均委託原告全權代表處理，是原告就系爭建物有
      所有權一事，不容置辯。
    (2)查嘉義市○○路610號金財神大樓1樓原住戶70多人為了要
      與嘉義縣政府辦理點交，成立金財神1樓原住戶委員會（1
      樓部分），選出17位委員，由侯金良擔任主委，洪林合擔
      任副主委，並選出原告與原住戶即訴外人盧宗明、林坤城
      擔任財務組，負責財務管理；而金財神大樓另有商場管理
      委員會（地下室及1-5樓）、住家委員會（6樓以上）。於
      88 年1月間因商場管理委員會要向原住戶收取管理費，然
      沒有收入下無法繳交管理費，故原住戶開會決定招商，以
      招商所得繳交管理費、清潔費、基本電費等，當時金財神
      商場管理委員會主委劉伍華及金財神1樓原住戶委員會主
      委侯金良均出具委託書，全權委託原告規劃、廣告、招商
      、經營，有委託書2份為憑。
    (3)金財神1樓原住戶於93年10月3日下午2時30分召開大會討
      論招商出租事項，會中提議到系爭建物出租予被告一事，
      決議內容為先租予2個月，若2個月後做不好，傢物不可佔
      用，途中不可轉借他人使用，必須無條件回復原狀，不可
      要求賠償，而因所有權人過多，另決議由主委侯金良、副
      主委洪林合、財務組丁○○即原告出面代表簽訂租賃契約
      事宜，有開會通知單、開會簽到簿、會議出席委託書及開
      會記錄為憑，故原告與被告丙○○簽訂系爭租約時，主委
      侯金良與副主委洪林合均在場，原告並非無權代理，是原
      告既受委託全權處理自可依租約之規定向被告丙○○請求
      租金之給付。
   2、被告辯稱訴外人侯金良代原告允諾，將租金調降為每月2
      萬元云云，雖然侯金良有代收4萬元，但侯金良當非契約
      當事人，並不知道兩造續約約定之租金為3萬元，顯無可
      能答應被告之請求，且於嘉義地檢署94年度交查字第697
      號竊佔案件偵訊筆錄時，亦可證明侯金良所言並非調降租
      金之事實，被告應屬誤會或揣測之詞。
   3、被告不實指控原告借用其弟弟蔡順益之名義，以低價買下
      債權銀行對金財神大樓1樓之原住戶33人高達1億餘元之貸
      款債權等，已嚴重詆毀原告之名譽，原告保留法律追訴權
      ，而訴外人蔡順益對金財神大樓1樓之原住戶提起民事給
      付借款之訴（鈞院93年度重訴字第24號）與本案訴訟無關
      。而就被告所稱原告涉刑事竊佔官司，業經不起訴處分，
      雖告訴人提起再議，亦經臺灣高等法院臺南分院檢察署95
      年度上聲議字第713號處分書將告訴人再議之聲請駁回而
      告確定，是原告係經原住戶管理委員會授權或同意而管理
      金財神大樓1樓，並代墊費用，被告辯稱原告未將所得租
      金或利益按比例分配給1樓原住戶等語並非事實。
二、被告則以：
（一）被告就系爭建物與原告簽訂租金每月1元，為期2個月，如
      續租時以3萬元計算之租賃契約一事並不爭執，惟該商場
      已久無人潮，故當時約定先以2個月為試辦期限，但因被
      告已投入大筆資金裝潢店面，不甘就此損失，始於原訂租
      約到期後，仍將2個月1期之租金額，交由訴外人侯金良代
      轉原告，而侯金良因同情被告生意慘澹，答應被告之請求
      ，當場代原告允諾，願將原訂租金額降為每月2萬元。嗣2
      個月過後，被告以電話通知原告前來收取租金時，原告答
      稱需另定租約，且重新議訂租約內容始能續約云云；至此
      被告察覺有異，乃向附近商家、友人詢問，得知原告並非
      系爭房屋之所有權人，更非商場管理人，其所為之出租行
      為實為無權代理，故而，被告在原告提出有權出租或管理
      權限證明之前，實不敢貿然再將租金交付予原告收受，以
      避免日後再次面臨真正所有權人之催討而受損失。
（二）查原告於92年間，勾結誠泰銀行嘉義分行之法務專員呂長
      義先生，借用其弟弟蔡順益之名義，以3500萬元買下債權
      銀行對金財神大樓1樓之原住戶共33人，高達1億餘元之貸
      款債權，該件刑案目前正由鈞院94年度簡上字第243號審
      理中；且原告以低價取得上開高額貸款債權後，旋以其弟
      弟蔡順益之名義，對金財神大樓1樓之原住戶侯有義等人
      提起民事給付借款之訴，該案亦由鈞院93年度重訴字第24
      號審理中，足證原告一方面擔任1樓原住戶之代理人，一
      方面取巧以超低價取得上億債權，利用訴訟程序向1樓原
      住戶索回超額債權，則原告是否為值得信賴、善良之代理
      人不無疑問。且原告數年來一直佔用1樓空間從事各種商
      業活動，均未將所得租金或利益按比例分配幾1樓原住戶
      ，已遭1樓原住戶提起刑事竊佔官司，正由嘉義地檢署94
      年度交查字第679號偵辦中，是被告乃不敢貿然將租金交
      予原告收受。
（三）綜上，原告本身因系爭建物之產權糾紛涉及民刑事訴訟，
      且所提出之金財神1樓原住戶大會開會記錄，不僅組織不
      合法，且開會法定人數、出席人數、通知及決議程序等，
      尚未見有相關組織章程及住戶規約之文件來證明其合法性
      ；而所謂的同意亦僅是少數人意見，在多數其他共有人未
      合法授權或同意之下，原告是否真正有權代表全體住戶恐
      非無疑，故原告提起本訴實無理由等語置辯，並聲明：1
      、原告之訴駁回。2、如受不利益判決，願供擔保免於宣
      告假執行。
三、本件兩造不爭執之事項：
（一）原告係代理金財神1樓原住戶委員會與被告丙○○訂立系
      爭租賃契約。
（二）被告丙○○業已給付94年1月份及2月份之部分租金共計4
      萬元。
（三）原告為系爭建物之共有人，應有部分萬分之32。
（四）被告丙○○、乙○○及戊○○迄今仍佔用系爭建物。
四、本件應先審究者，厥為原告得否依系爭租賃契約之法律關係
    請求被告丙○○給付租金？
（一）按共有物之出租因屬管理行為，固應得共有人全體同意，
      對全體共有人始生效力。惟若共有人中一人或數人不同意
      ，亦僅發生該出租行為對不同意之共有人不生效力而已，
      非謂承租人得據以為拒絕給付租金或調整租金之藉口。最
      高法院著有86年度台上字第336號判決足資參照。
（二）本件租賃契約之當事人為原告所代理之金財神1樓原住戶
      委員會及被告丙○○，不論金財神1樓原住戶委員會能否
      代表系爭建物之全部共有人，僅系爭租賃契約對系爭建物
      之其他共有人是否生效之問題，均與被告丙○○應依約給
      付之租金無涉；依系爭租賃契約第2條之約定，系爭建物
      之租賃期間自93年11月1日起至93年12月31日止，每月租
      金1元，如有續租時以每月3萬元計算；而原告自93年11
      月1日起即將上開租賃物交付被告丙○○使用，被告丙○○並自94年1月1日起續租，期間被告丙○○僅分別於94
      年1、2月各支付2萬元租金（各短繳1萬元），其餘均未支
      付，此為兩造所不爭；被告雖辯稱：訴外人侯金良曾代原
      告允諾，將租金調降為每月2萬元云云，然此為原告所否
      認，被告亦無法提出任何證據以實其說，自無足採，是被
      告丙○○自94年1月1日起94年7月31日止，所應給付原告
      之租金為21萬元，扣除已給付之租金4萬元，尚積欠原告
      此期間之租金共計17萬元甚明。另原告主張戊○○亦應連
      帶給付原告上開租金部分，因被告戊○○並非系爭租賃契
      約之當事人，原告此部分之請求顯無理由。
（三）復查，本件原告主張，因被告丙○○拒絕給付租金，原告
      曾分別於94年7月5日及同年月25日以存證信函催告繳納租
      金，倘被告丙○○不履行，兩造租賃關係即至94年7月底
      終止，被告應即時遷讓交還房屋而不另通知，此有原告提
      出之前揭存證信函及回執影本各2份附卷足參，而被告丙○○其後亦未給付租金，此為兩造所不爭，依民法第440
      條第1項、第2項、第451條、第450條第1項、第2項之規定
      ，系爭租賃契約自已於94年7月31日終止。又給付有確定
      期限者，債務人自期限屆滿時起，負遲延責任；以日、星
      期、月或年定期間者，其始日不算入，民法第229條第1項
      及第120條第2項分別定有明文。故上訴人得請求之遲延利
      息，為兩造租賃契約終止之「翌日」（即94年8月1日）起
      至清償日止，按年息5％計算之利息，逾此所為請求，為
      無理由，應予駁回。
（四）綜上所述，原告請求被告丙○○應給付17萬元及自94年8
      月1日起至清償日止按年息5％計算之利息，為有理由，逾
      此部分之請求即94年7月30日至31日之遲延利息及被告戊○○部分，則不應准許。
六、次應審究者，乃被告丙○○、戊○○佔用系爭建物，是否因
    此應返還不當得利予原告？
（一）按民法第821條規定，各共有人固得為共有人全體之利益
      ，就共有物之全部，為回復共有物之請求。惟請求返還不
      當得利，並無該條規定之適用，請求返還不當得利，而其
      給付可分者，各共有人僅得按其應有部分，請求返還；民
      法第821條規定，各共有人對於第三人得就共有物之全部
      為本於所有權之請求，係指民法第767條所規定之「物權
      」請求權而言，並不及於共有人基於債之法律關係對於第
      三人為賠償之請求。原審准被上訴人得為其他共有人，基
      於不當得利法律關係，請求上訴人給付占有系爭土地所受
      相當於租金利益之損害金，其法律見解亦有違誤。最高法
      院分別著有88年度台上字第1341號判決、94年度台上字第
      668號判決可考。
（二）本件原告雖主張，其所代理之金財神1樓原住戶委員會，
      業經共有人及其應有部分過半數之同意，授權原告處理系
      爭建物之出租事宜，然共有土地或建築改良物，得以共有
      人過半數及其應有部分合計過半數之同意行之者，依土地
      法第34條之1第1項規定，僅以處分、變更及設定地上權、
      永佃權、地役權或典權等為限。至共有物之出租、出借，
      乃共有物之管理行為，並無該條項規定之適用，即應適用
      民法第820條第1項之規定，除契約另有訂定外，由共有人
      全體共同為之（最高法院85年度台上字第1070號判決要旨
      參照），原告就系爭建物是否有分管之協議或曾經全體共
      有人同意出租一節，除提出金財神1樓原住戶委員會會議
      記錄，載明部分共有人同意之旨外，均無法舉證以實其說
      ，是堪認原告就系爭建物向他人請求損害賠償之主張，亦
      未得全體共有人之授權，不能代理行之。
（三）是依前開判決意旨，請求返還不當得利係可分之金錢之債
      ，本件系爭建物之共有人，對無權占有系爭建物之人，固
      得基於不當得利之法律關係請求損害賠償，然原告請求被
      告返還不當得利，並無民法第821條規定之適用，因其給
      付為可分，各共有人包括原告，僅得按其應有部分，請求
      被告返還。
（四）再查，被告丙○○於系爭租賃關係終止後，仍與被告戊○○繼續佔用系爭建物，未即時遷讓，此亦為兩造所不爭，
      並經本院履勘現場明確，復有勘驗筆錄、嘉義市地政事務
      所95年6月20日複丈成果圖（即附圖）、81年12月22日建
      物測量成果圖各1份及現場照片7幀在卷可考；而無權占有
      他人房屋，可能獲得相當於租金之利益，為社會通常之觀
      念，兩造租賃契約約定每月租金為3萬元，原告就系爭建
      物所在即嘉義市○○段○○段1848建號部分，應有部分為
      萬分之32，有上開建物登記謄本附卷可稽，則原告請求被
      告丙○○、戊○○自94年8月1日起至遷讓之日止，按月連
      帶賠償相當於租金之損害96元（30000/10000X32=96），
      為有理由，應予准許，逾此部分之請求即為無理由，應予
      駁回。
七、末應審究者，乃原告得否依民法第767條請求被告等返還系
    爭建物？按所有人對於無權占有或侵奪其所有物者，得請求
    返還之。又各共有人對於第三人，得就共有物之全部，為本
    於所有權之請求，但回復共有物之請求，僅得為共有人全體
    之利益為之，民法第767條前段、第821條定有明文。經查，
    原告為系爭建物之共有人，已如前述，而被告丙○○及戊○○合夥經營系爭建物之玉市生意，並雇用被告乙○○，此為
    被告丙○○之訴訟代理人所自承（詳見本院95年5月11日言
    詞辯論筆錄），前揭租賃契約既已終止，被告丙○○、戊○○復未能舉證證明其等有何占有系爭建物之正當權源，另被
    告乙○○於相當時期受合法通知，於言詞辯論期日不到庭，
    亦未提出準備書狀爭執，應視同自認原告主張之上開事實，
    從而原告主張被告等無權占有使用系爭建物，應堪採信，則
    原告為系爭建物之分別共有人，其請求被告等返還系爭建物
    ，依前揭法律規定，即有理由，應予准許。
八、綜上所述，本件原告基於系爭租賃契約、不當得利及所有物
    返還請求權之法律關係，請求：（一）被告丙○○應給付原
    告17萬元及自94年8月1日起至清償日止按年息5％計算之利
    息；（二）被告丙○○及戊○○自94年8月1日起至遷讓之日
    止，按月連帶賠償96元；（三）被告丙○○、戊○○及乙○○應將如附圖所示A部分面積710平方公尺全部遷讓交還原告
    與共有人，即有理由，應予准許。原告其餘請求均無理由，
    應予駁回。
九、兩造陳明願供擔保，聲請宣告假執行或免為假執行，經核原
    告勝訴部分，合於法律規定，爰分別酌定相當之擔保金額宣
    告之；原告其餘假執行之聲請，因訴之駁回而失所依據，不
    予准許。
十、本件判決之基礎已為明確，兩造其餘攻擊、防禦方法及舉證
    均已無礙於本院上開審認，爰不逐一論駁，附此敘明。
十一、據上論結，本件原告之訴為一部有理由、一部無理由，依
    民事訴訟法第385條第1項前段、第79條、第85條第2項、第
    390條第2項、第392條第2項，判決如主文。
中    華    民    國    95    年    12    月    26    日
                  民事第一庭法  官  陳俞婷
以上正本係照原本作成。
如對本判決上訴須於判決送達後20日內向本院提出上訴狀。
中    華    民    國    95    年    12    月    26    日
                            書記官  林美足


司法院資訊處製作；財團法人民間司法改革基金會備份。
